最高法院刑事判決　　　　　　　　　 110年度台上字第1982號
上　訴　人　周陳文彬




　　　　　　曾琇茹　



上 列一 人
選任辯護人　洪仁杰律師
上　訴　人　石雪花　



選任辯護人　李俊賢律師
上列上訴人等因違反公職人員選舉罷免法案件，不服臺灣高等法
院高雄分院中華民國109年11月24日第二審判決（109年度原選上
訴字第1號，起訴案號：臺灣屏東地方檢察署108年度選偵字第25
、59號），提起上訴，本院判決如下：
    主  文
上訴駁回。
    理  由
一、按刑事訴訟法第 377條規定：上訴於第三審法院，非以判決
    違背法令為理由，不得為之。是提起第三審上訴，應以原判
    決違背法令為理由，係屬法定要件。如果上訴理由書狀並非
    依據卷內訴訟資料具體指摘原判決不適用何種法則或如何適
    用不當，或所指摘原判決違法情事顯與法律規定得為第三審
    上訴理由之違法情形不相適合時，均應認其上訴為違背法律
    上之程式，予以駁回。本件原判決綜合全案證據資料，本於
    事實審法院之推理作用，認定上訴人周陳文彬、曾琇茹、石
    雪花（下或合稱上訴人等）有其事實欄所載，周陳文彬參加
    民國 107年屏東縣議會第19屆議員選舉（下稱本件選舉）而
    為該縣第13選舉區（春日鄉）之候選人，為求當選而與曾琇
    茹及石雪花共同基於投票行賄之犯意聯絡，將新臺幣（下同
    ）2,000 元交付與有本次選舉投票權之黃時合收受（經檢察
    官為緩起訴處分確定），要求黃時合投票支持周陳文彬；周
    陳文彬及曾琇茹復有如其事實欄一之㈡、㈢所載，將 2,000
    元交付與有本次選舉投票權之紀高阿月收受（經檢察官為職
    權不起訴處分確定），要求紀高阿月夫婦投票支持周陳文彬
    ，然紀高阿月並未轉知其夫紀坤生，以及另將1萬6,000元、
    1萬4,000元分別交付與紀高阿月、柯秀英（均經檢察官為職
    權不起訴處分確定），以預備向有本件選舉投票權人行求買
    票之賄選犯行，因而維持第一審①依接續犯關係論周陳文彬
    以共同對於有投票權人交付賄賂而約其投票權為一定行使罪
    ，處有期徒刑4年，並宣告褫奪公權6年，且諭知扣案交付之
    賄賂4,000元沒收，未扣案預備行求之賄賂3萬元及門號0915
    609582行動電話 1支（含SIM卡1張）均沒收暨追徵。②依接
    續犯關係論曾琇茹以共同對於有投票權人交付賄賂而約其投
    票權為一定行使罪，依公職人員選舉罷免法第99條第 5項前
    段關於在偵查中自白減輕其刑之規定減刑後，處有期徒刑 2
    年，並宣告褫奪公權 4年，且諭知扣案門號0000000000行動
    電話 1支（含SIM卡1張）沒收。③論石雪花以共同對於有投
    票權人交付賄賂而約其投票權為一定行使罪，處有期徒刑 3
    年4月，並宣告褫奪公權5年，且諭知未扣案門號0000000000
    行動電話 1支（含SIM卡1張）沒收暨追徵之判決，而駁回檢
    察官及上訴人等在第二審之上訴，已詳敘其所憑證據及認定
    之理由，對於上訴人等所辯為何均不足以採信，亦在理由內
    詳加指駁及說明，俱有卷存證據資料可資覆按，從形式上觀
    察，原判決並無足以影響其判決結果之違法情形存在。
二、上訴人等上訴意旨
㈠、周陳文彬上訴意旨略以：⑴、伊持用門號0000000000行動電
    話，於107年10月6日下午1時4分許回撥黃時合之來電時，黃
    時合問伊說她正在聚餐喝酒之花費要如何處理，伊因在屏東
    縣潮州鎮喝喜酒，故回應說「好，我叫『雪花』處理」等語
    ，並旋於稍後以通訊軟體「微信」（下稱「微信」）聯絡曾
    琇茹辦理該事，而曾琇茹則於當（6）日下午1時22分許，以
    門號0000000000行動電話致電石雪花委其先墊交 2,000元給
    黃時合。觀諸卷附通訊監察作業報告表，在上揭相近之時間
    內，伊所持用上揭行動電話之通訊基地臺位址，係在鄰近潮
    州之同縣新埤鄉餉潭地區，而曾琇茹所持用上開行動電話之
    通訊基地臺位址，則係在同縣春日鄉歸崇村，兩地相距甚遠
    ，顯見伊不可能直接拿2,000 元給曾琇茹轉由石雪花交與黃
    時合。再依原審對於曾琇茹於107 年12月27日接受法務部調
    查局屏東縣調查站（下稱屏東縣調查站）調查員詢問（下或
    稱調詢）過程之錄音錄影光碟勘驗結果，從曾琇茹就周陳文
    彬有無上揭囑其處理黃時合喝酒花費一事，曾琇茹初曾迭次
    陳稱「沒有印象」等語以觀，亦足以證明伊並無如原判決所
    認定將2,000 元交由曾琇茹向黃時合買票賄選之犯行。況伊
    所曾交代曾琇茹交付2,00 0元與黃時合之事由，係僱請黃時
    合清掃伊選舉後援會場地之工錢，此要與選舉賄款無涉。原
    審對於上述疑點俱未加以調查釐清，遽認伊將選舉賄款2,00
    0 元直接交由曾琇茹透過石雪花轉交給黃時合，殊有違誤。
    ⑵、黃時合先前於107 年12月27日調詢時即陳稱：伊受僱打
    掃周陳文彬競選活動場地之工錢2,000 元，係石雪花拿給伊
    的等語。嗣於108 年1月9日調詢時，經調查員執伊與黃時合
    間前揭於107年10月6日下午1時4分許電話聯絡之通訊監察錄
    音譯文，以其內容僅與處理喝酒花費有關，而無關於打掃工
    錢之事，並對黃時合暗示以打掃工錢是否與喝酒花費並非同
    一筆錢後，黃時合始陳稱「嗯，可能吧，按照你（說的）啦
    」等語，足見黃時合於上開第2 次調詢時陳稱收受伊囑曾琇
    茹透過石雪花所轉交之買票賄款2,000 元，嗣並於檢察官訊
    問時承認觸犯選舉投票受賄罪，均係由於遭調查員不當誘導
    所致，其所為不利於伊之陳述，應無證據能力，惟原判決卻
    仍採為認定伊犯罪之證據，自有可議。⑶、伊固曾囑咐曾琇
    茹拿3,000 元給紀高阿月，但其性質係補貼紀高阿月為伊助
    選拉票相關開銷之輔選費用，此部分經原審查證屬實，而就
    此部分不另為無罪之諭知，除此之外，伊並未向紀高阿月買
    票賄選。又紀高阿月於偵查中固陳稱：曾琇茹拿2,000 元給
    伊時，沒有要伊夫婦投票支持周陳文彬，但要支持誰，大家
    心裡都有數等語，然此顯係紀高阿月一己之臆測，無從憑以
    認定伊有對其賄選買票之行為。何況紀高阿月嗣於法院審理
    時已改稱略以：伊並未收到曾琇茹所陳稱由周陳文彬致贈之
    紀坤生生日禮金2,000 元等語，核與曾琇茹所述：伊與周陳
    文彬商量後，決定以贈送紀坤生生日禮金2,000 元之名義，
    爭取紀坤生及紀高阿月夫婦於本件選舉投票支持等語不符。
    原審未調查曾琇茹所為不利於伊之上開陳述有無其他補強佐
    證足以擔保其憑信性，徒憑其片面指證，遽認伊有向紀高阿
    月買票賄選之犯行，洵屬不當云云。
㈡、曾琇茹上訴意旨略以：伊於 107年12月27日及108年1月29日
    在屏東縣調查站遭調查員疲勞詢問及不當誘導，以致作出於
    己不利之供述與自白，並為不利於周陳文彬之陳述，伊上開
    所為之相關供詞與陳述，皆無證據能力而不得作為本案判斷
    之依據，乃原審未查明上情，遽採為認定伊犯罪之證據，於
    法有違。事實上，伊並不知周陳文彬囑伊透過石雪花將2,00
    0元交與黃時合，以及指示伊將2,000元交與紀高阿月之目的
    為何。又伊擅自作主將1萬6,000元、1萬4,000元分別交與紀
    高阿月、柯秀英以預備為周陳文彬買票行求賄選之事，周陳
    文彬並不知情，伊嗣後亦已更正相關陳述，惟原審未予調查
    究明，仍採用伊先前所為不利於己及周陳文彬之相關陳述，
    認定伊與周陳文彬有本件被訴共同買票賄選之犯行，亦屬失
    當。再伊罹患鼻咽癌，不時須接受手術與放射線治療，於本
    件選舉過程中，一時糊塗擬為周陳文彬賄選而將金錢交付與
    紀高阿月、柯秀英以備買票，但旋即醒悟而取回賄款，所犯
    情節輕微而堪憫恕，請依刑法第59條規定酌量減輕其刑，並
    從輕量刑且宣告緩刑云云。
㈢、石雪花上訴意旨略以：⑴、黃時合具有原住民身分，於調詢
    時固經調查員依刑事訴訟法第95條第1項第3款關於原住民被
    告得請求法律扶助以選任辯護人之規定，告知是否要請律師
    在場辯護講解，國家會幫妳出錢等語，黃時合聞言表示其可
    自己陳述而不需要律師在場之後，調查員復對黃時合告稱：
    如實回答即可，檢察官通常不會針對選民嚴查究責等語。黃
    時合在不甚明瞭律師於刑事訴訟程序能夠發揮辯護及輔助功
    能之情況下誤信調查員所言，因而坦認收受周陳文彬囑咐曾
    琇茹透過伊交付買票賄款 2,000元之事實，顯見黃時合所為
    不利於伊之陳述，係經調查員施以暗示與利誘之不正詢問方
    法所致，且黃時合之調詢筆錄記載，與原審勘驗其調詢過程
    錄音錄影光碟之結果不盡相符，其陳述自無證據能力而不得
    憑為判斷之依據，詎原判決仍採以認定伊有本件被訴賄選犯
    行，顯非適法。⑵、黃時合於調詢時酒醉而無法完整回答問
    題，對於周陳文彬為何囑咐曾琇茹透過伊給其 2,000元，復
    有給付工資、代支酒錢或周轉借貸等性質迥異之說詞，其陳
    述反覆不定，憑信性堪虞。況黃時合指稱伊代周陳文彬所給
    與 2,000元係買票之賄款云云，係經調查員執黃時合與周陳
    文彬於107年10月6日下午1時4分許電話聯絡之通訊監察錄音
    譯文，對於黃時合是否乘選舉將屆之機，暗示周陳文彬賄選
    而代支餐酒開銷有所質疑，黃時合始被動附和而先後於調詢
    及偵訊時陳稱：因為那時係選舉期間，伊向周陳文彬要錢，
    他希望伊投票支持，所以當然會給，不然為何伊一開口，他
    就說要交代石雪花處理，嗣石雪花給伊 2,000元時沒有特別
    說什麼，但伊知道是希望伊投票支持周陳文彬云云，足見黃
    時合上開所證，僅係其個人揣測之情詞，非屬實情，而應以
    黃時合嗣於法院審理時明確陳稱：伊打電話給周陳文彬，希
    望周陳文彬幫助處理酒錢，係要向周陳文彬周轉借 2,000元
    買酒請親戚，沒別的意思等語較為可採。乃原審未查明黃時
    合前後陳述歧異之緣由，遽採信黃時合於調詢及偵查中所為
    不利於伊之陳述，認定周陳文彬囑咐曾琇茹透過伊交與黃時
    合之2,000元係選舉買票之賄款，並謂周陳文彬對於該筆2,0
    00元係給付與黃時合打掃工資之辯解，並未舉證以實其說，
    因而不予採信云云，形同將應由檢察官負擔之刑事客觀舉證
    責任倒置，反令周陳文彬應自負證明清白之責任，甚值非議
    。⑶、伊並非周陳文彬參加本件選舉之競選團隊成員，實不
    知周陳文彬為何要囑咐曾琇茹透過伊將 2,000元交給黃時合
    ，對照曾琇茹亦陳稱：周陳文彬並未對伊說為何要給黃時合
    2,000 元，伊亦未跟石雪花講這筆錢之用途等語，足見伊上
    開辯解非虛。又伊單純因選舉期間較敏感，雖自認清白，但
    仍為免招惹賄選之誤會，始於與曾琇茹間之電話聯絡中，以
    「3個0」、「幾個0」、「2個」及「飯」等字眼作為金錢之
    代號，不能執此遽認伊有刻意掩飾賄選犯行之舉。惟原判決
    未詳加審究，徒依黃時合之陳述，並以伊係周陳文彬競選團
    隊人員，遽認伊知情而與周陳文彬及曾琇茹共同向黃時合買
    票賄選，殊失公允。⑷、伊曾自費委請民間測謊公司就伊在
    107年9月至10月間有無各交付2,000元給黃時合共2次之問題
    施測，經測試結果，伊所為之否定回答並無不實反應，恰與
    黃時合陳稱：伊僅收受 1筆周陳文彬囑咐曾琇茹透過石雪花
    所給與之打掃工錢2,000元等語吻合，足以證明該筆2,000元
    確係黃時合應得之正當報酬，而非賄買黃時合投票權之款項
    。原審就伊對於上開款項並無選舉賄賂認知之疑義，未依職
    權另命伊接受測謊以究明事實，亦屬失當云云。
三、惟查：
㈠、證據之取捨及事實之認定，均係事實審法院之職權，而供述
    證據之內容雖有參差或出入，本許法院依相關證據法則斟酌
    比較後加以取捨，而僅採其中與基本事實相符且無礙真實性
    之一部據以裁判，並排斥與事實不符之其他部分，倘其採證
    認事並未違背經驗、論理、補強及相關證據法則，復已敘明
    其取捨證據之心證理由者，即不得任意指為違法而執為合法
    之第三審上訴理由。本件原判決依原審當庭播放曾琇茹於調
    詢時之錄音錄影光碟勘驗結果，以及曾琇茹及黃時合所陳述
    其等接受調詢時之外部情境，對於曾琇茹於調詢時承認有本
    件被訴買票賄選犯行之自白，以及黃時合於調詢及偵訊時，
    所為不利於周陳文彬及石雪花之陳述，均係出於曾琇茹及黃
    時合之自由意志，並未遭調查員或檢察官施加威嚇、不當誘
    導或疲勞詢問等不正方法，曾琇茹所為之任意性自白與事實
    相符，而黃時合上開於調詢及偵訊時所為之陳述，分別符合
    刑事訴訟法第 159條之2及第159條之1第2項關於傳聞證據例
    外具有證據能力之規定，而認為其等上開供詞與陳述均具有
    證據能力，而可採為本案事實認定之依據，均於理由內詳予
    論敘說明，於法並無不合。再原判決依憑周陳文彬、曾琇茹
    及石雪花均坦言：周陳文彬囑咐曾琇茹透過石雪花輾轉交付
    2,000 元與黃時合等語。周陳文彬及曾琇茹亦供稱：曾琇茹
    從周陳文彬授權保管之零用金中支出 2,000元交與紀高阿月
    等語。曾琇茹另供承：伊分別將1萬6,000元、1萬4,000元交
    付與紀高阿月與柯秀英，擬為周陳文彬買票賄選等語。核與
    下列證人之陳述大致相符：①曾琇茹就本件被訴買票賄選情
    事皆自白不諱，並為不利於周陳文彬之證述略以：紀高阿月
    以通訊軟體Line（下稱「Line」）聯絡伊說要為紀坤生辦生
    日餐會，並提及另一位候選人戴文柱也會參加，經伊與周陳
    文彬商量後，決定以生日禮金之名義饋贈 2,000元，以爭取
    紀高阿月夫婦於本件選舉時投票支持周陳文彬；又於本件選
    舉投票日前約 2週時，紀高阿月跟伊說有人在花錢買票，伊
    與周陳文彬商量後，周陳文彬各拿1萬6,000元、1萬4,000元
    指示伊分別轉交給紀高阿月及柯秀英運用，以備向選民買票
    ，但嗣因查賄風聲太緊，伊便向紀高阿月及柯秀英索回上開
    賄款交還與周陳文彬等語。②黃時合所為不利於周陳文彬、
    曾琇茹及石雪花之買票賄選指證，並坦承其於本件選舉賣票
    受賄。③紀高阿月所為不利於周陳文彬及曾琇茹之買票賄選
    指證，並坦承其於本件選舉賣票受賄。④紀高阿月及柯秀英
    所為不利於周陳文彬及曾琇茹之預備買票賄選指證，並坦承
    其等於本件選舉預備為周陳文彬買票賄選。佐以自 107年10
    月6日下午1時4分許起至同（6）日下午 2時19分許止之密接
    時段內，周陳文彬、黃時合、曾琇茹及石雪花彼此間有如下
    述①至④所示之通訊聯絡內容略以：①周陳文彬與黃時合間
    電話聯絡之通訊監察錄音譯文顯示，黃時合陳稱略以「我祇
    是說因為士文﹙村﹚的人很多我的親戚，我們在黃三祥家裡
    ，想要給他們喝一杯，要怎麼處理？」等語，周陳文彬回應
    稱「好，我叫『雪花』處理」等語。②周陳文彬與曾琇茹間
    以「微信」通話之聯絡紀錄顯示，周陳文彬囑咐曾琇茹轉交
    2,000 元與黃時合。③曾琇茹與石雪花間以「Line」傳送訊
    息之手機螢幕截圖顯示，曾琇茹請石雪花代墊 2,000元交與
    黃時合。④曾琇茹持用門號0000000000行動電話與石雪花持
    用門號0000000000行動電話聯絡之通訊監察錄音譯文，暨第
    一審對於上開通訊監察錄音之勘驗筆錄顯示，曾琇茹與石雪
    花間對於將2,000元交付與黃時合一事，係以「3個0」、「
    幾個0」、「2個」及「飯」等字詞溝通，且石雪花於將2,00
    0 元交與黃時合後，向曾琇茹回報提及「士文（村）還有很
    多票」等語。而曾琇茹及石雪花對於其等間之上開通話內容
    一致陳稱：因選舉期間較敏感，遂於通話中以代號指稱金錢
    等語；且曾琇茹並供明：「幾個0」即千位數，「2個」即2,
    000 元，「飯」即發放禮金之意等語。另曾琇茹與紀高阿月
    間於107年7月26日以「Line」聯絡，紀高阿月傳送「（紀坤
    生之生日餐會）對手要來」、「輸人不輸陣看你們怎做」、
    「我祇知道周陳文彬、加油……啦，我永遠支持你們」、「
    自己人不用客氣，大姐永遠支持你們的」等訊息予曾琇茹，
    曾琇茹則回傳「等等跟老闆（指周陳文彬）商量，我們提早
    去好了」、「禮金一定到哦」等訊息，以及卷附屏東縣選舉
    委員會函覆之本件選舉選舉人名冊，暨扣案賄款 4,000元等
    證據資料，認定上訴人等確有本件被訴共同對於有投票權人
    交付賄賂而約為投票權一定行使之犯行，已詳述其憑據及理
    由。對於上訴人等在原審所為如其等前揭上訴意旨所示關於
    本件相關證據之證據能力，或對於本件被訴事實之主張或辯
    解，以及曾琇茹、黃時合暨紀高阿月嗣於法院審理時改為附
    和上訴人等辯詞之翻易證言，何以分別係卸責及迴護之詞而
    均不足以採信，亦依據卷內資料剖析指駁綦詳。核原判決之
    採證認事，尚與經驗、論理、補強及相關證據法則無違，並
    無如上訴人等上訴意旨所指之違誤情形。又卷查周陳文彬於
    調詢、偵訊及第一審時均自陳：伊於107年10月6日下午曾拿
    2, 000元給曾琇茹轉交與黃時合等語（見108 年度選偵字第
    25號卷㈠第54、59、96、245頁，第一審卷㈠第48、140頁，
    卷㈡第28頁），即令周陳文彬辯稱此係僱請黃時合清掃之工
    資報酬云云，然原判決已說明何以不採信周陳文彬此等辯詞
    之理由，而黃時合確於當（6 ）日下午收受周陳文彬囑咐曾
    琇茹轉由石雪花所交付之2,000 元，既復為曾琇茹、石雪花
    及黃時合一致之陳述而可信為真實，則周陳文彬究係事先將
    該筆2, 000元交由曾琇茹轉交與黃時合，抑囑咐曾琇茹轉告
    石雪花先墊款交與黃時合等細節，顯然於原判決結果並不生
    影響。上訴人等上訴意旨無視原判決明確之論斷與說明，猶
    執其等不為原審所採信之相同陳詞，並就其等有無本件被訴
    買票賄選犯行之單純事實，再事爭辯，要非第三審上訴之合
    法理由。
㈡、刑事訴訟以發見真實為其目的之一，為明瞭事實，有賴證據
    之調查，本於改良式當事人進行主義之精神，刑事訴訟法第
    163 條釐訂法院與檢察官調查證據責任之分際，一方面揭櫫
    當事人調查證據主導權之大原則（同條第 1項），另方面例
    外規定法院「得」及「應」依職權調查證據之補充性，必待
    當事人舉證不足時，法院始自動依職權介入調查，以發見真
    實（同條第 2項），俾能落實法院客觀公正之立場，兼顧實
    質公平正義之實現。惟倘待證事實業臻明瞭而堪予認定，既
    無依當事人、代理人、辯護人或輔佐人聲請，再調查其他證
    據之必要（同法第163條之2第2項第3款），自無「得」或「
    應」由法院依職權調查證據之情形可言。本件原判決以石雪
    花被訴與周陳文彬及曾琇茹共同向黃時合買票賄選之事證明
    確，而石雪花及其原審辯護人在原審審理時，並未爭執本件
    犯罪事實尚有未明而請求對石雪花為測謊之鑑定，甚且於原
    審109 年10月20日審理時，亦均陳稱並無其他證據請求調查
    等語（見原審卷㈡第173 頁）。乃石雪花於提起第三審上訴
    後，始主張原審未依職權將其送測謊鑑定，以明其主觀上對
    於交付與黃時合之2,000 元有無賄款之認知，而據以指摘原
    判決有證據調查未盡之瑕疵云云，顯非依據卷內訴訟資料執
    為指摘之合法第三審上訴理由。至上訴人等其餘上訴意旨，
    均非依據卷內資料具體指摘原判決不適用何種法則或如何適
    用不當，徒就原審採證認事職權之適法行使，以及原判決已
    明確論斷說明之事項，重為爭執，並就其他無關宏旨之枝節
    性問題，漫予指摘，俱與法律規定得為第三審上訴理由之違
    法情形不相適合。揆諸首揭規定及說明，其等上訴均為違背
    法律上之程式，應併予駁回。此外，曾琇茹所提起之本件上
    訴既應從程序上駁回，則其請求本院改判依刑法第59條規定
    酌減其刑並從輕量刑且宣告緩刑，即屬無從審酌，附此敘明
    。
據上論結，應依刑事訴訟法第395條前段，判決如主文。
中    華    民    國   110    年    11    月    25    日
                  刑事第一庭審判長法  官  郭  毓  洲  
                                  法  官  林  英  志  
                                  法  官  林  靜  芬  
                                  法  官  周  盈  文  
                                  法  官  蔡  憲  德  
本件正本證明與原本無異
                                  書記官
中    華    民    國   110    年    11    月    29    日